台灣高等法院刑事裁定　　　　　　　　　　九十一年度聲再字第一六四號
　　再審聲請人
　　即受判決人　甲○○
右聲請人因詐欺案件，對於最高法院及本院中華民國九十年十二月十八日確定判決（
九十一年台上字第一二五號、九十年度上訴字第三七七四號）聲請再審，本院裁定
如左：
    主  文
再審之聲請駁回。
    理  由
一、按刑事訴訟法第四百二十條第一項規定，有罪之判決確定後，有左列情形之一者
    ，為受判決人之利益，得聲請再審：(一)原判決所憑之證物已證明其為偽造或變造
    者。(二)原判決所憑之證言、鑑定或通譯已證明其為虛偽者。(三)受有罪判決之人，
    已證明其係被誣告者。(四)原判決所憑之通常法院或特別法院之裁判已經確定裁判
    變更者。(五)參與原判決或前審判決或判決前所行調查之推事，或參與偵查或起訴
    之檢察官，因該案件犯職務上之罪已經證明者。(六)因發見確實之新證據，足認受
    有罪判決之人應受無罪、免訴、免刑或輕於原判決所認罪名之判決者。惟刑事訴
    訟法第四百二十條第一項第六款所謂「發現確實之新證據」，係指該證據於事實
    審法院判決前業已存在，為法院、當事人所不知，不及調查斟酌，至其後始行發
    現而言，經原法院捨棄不採即非該條所謂發現確實之新證據，不得據為聲請再審
    之原因。又同法第四百二十條第一項第六款所謂確實之新證據，就證據本身形式
    觀察，固不以絕對不須經過調查程序為條件，但必須顯然可認為足以動搖原有罪
    確定判決，而為受判決人無罪、免訴或輕於原判決所認罪名之判決者為限，此有
    最高法院二十八年抗字第八號、三十三年度抗字第七十號判例可供參照。
二、聲請再審意旨略以：（一）台北市○○區○○路三七九巷二號之房地，係由再審
    聲請人之姐李招君與謝政方合資，權狀登記為謝政方，簽約時由李招君出面，陳
    龍山以欲先裝潢向李招君借鑰匙，李招君則收到陳龍山以金鴻公司名義簽發之支
    票三紙，再審聲請人為協助李招君處理買方陳龍山之銀行貸款事宜，始將房地所
    有權狀傳真至彰銀三重埔分行，再審聲請人係被利用而已。（二）李有財係再審
    聲請人甲○○之偏名，再審聲請人使用該名係為便於瞭解銀行准否貸款及額度，
  與李敏雄、陳龍山偽造文件無犯意聯絡。（三）陳龍山在原審訊問中陳稱：「李
    敏雄如何向甲○○說明，我不知情，甲○○不是金鴻公司人員云云（見原審九十
    年七月三十一日訊問筆錄），又稱：我要給甲○○的是佣金，我是跟李敏雄講的
    ，沒有直接與甲○○講等語（見原審九十年十月二日訊問筆錄）。足見再審聲請
    人沒有同意收受佣金。（四）再審聲請人金鴻公司於通知文件有問題，除向彰銀
    三重埔分行取回文件交給金鴻公司外，尚於銀行付訖謄本費用三百元，絕非心虛
    不敢多問即取回文件。（五）證人王寶珠證稱：他說報表為何有問題他不知道，
    他要拿回去問公司云云（見本院九十年十一月二十九日訊問筆錄），足認無證據
    證明再審聲請人與其他共犯有犯意聯絡。（六）陳龍山於本案前，早以偽造文件
    向二十多家銀行申貸，未得逞而一再向各銀行洽詢，致留下多家銀行向財團法人
    金融聯合中心徵信陳龍山之金融機構資料，法院未注意該文書內容及意義，此項
    已存在之書證為新證據。（七）再審聲請人私下向華南銀行埔墘分行瞭解，陳龍
    山曾以金鴻公司資料向該行申貸，該行認資料有疑而未承貸，有再審聲請人與該
    行放款部藍先生之錄音及譯文可證（餘詳如卷內再審聲狀）。再審聲請人發現上
    開確實之新證據，而足認應受無罪之判決為此，爰依刑事訴訟法第四百二十條第
    六款，提起再審云云。惟查：
(一)對於第三審判決確定之判決聲請再審，由第二審法院管轄，刑事訴訟法第四百二
    十六條第三項定有明文，本件再審聲請人既對本院及最高法院判決同時聲請再審
    ，自應由本院一併審理，合先敘明。
(二)再審聲請人即被告甲○○如何與李敏雄、及設在台北市○○街二二七巷三弄十三
    號三樓之金鴻經貿有限公司（下稱金鴻公司）之負責人陳龍山（另經檢察官提起
    公訴），於陳龍山八十九年年初，欲以向謝政芳購買位於台北市○○路三七九巷
    二號之房屋，向銀行辦理貸款，經甲○○以傳真方式向彰化銀行三重埔分行（下
    稱彰銀三重埔分行）申請貸款，彰銀三重埔分行副理洪茂男至台北市○○路三七
    九巷二號查看後，要求甲○○補齊金鴻公司之課稅資料及資產報表等。但因金鴻
    公司經營不善，陳龍山得知銀行要求其應補正之文件後，惟恐彰銀三重埔分行徵
    信後拒絕核予貸款，三人乃基於意圖為自己不法所有之犯意聯絡，明知金鴻公司
    八十八年度向財政部台北市國稅局申報之營利事業所得稅結算申報書內所載之課
稅所得為新臺幣（下同）九萬三千九百七十七元、總資產為一千一百四十一萬四
    千一百零二元等資料，仍於不詳時地，由李敏雄以金鴻公司之名義，填製八十八
    年度營利事業所得稅結算申報書、資產負債表，將八十八年度金鴻公司之課稅所
    得，填載為一百二十三萬零七百二十元，總資產填載為一千八百三十萬四千七百
    八十五元，而將此不實事項，登載於金鴻公司職務上所製作之文書後，再於同年
    間之某日，在不詳地點，偽刻財政部台北市國稅局中北稽徵所之收件章一枚，在
    上開登載不實之資產負債表及營利事業所得稅結算申報書上，偽造財政部台北市
    國稅局中北稽徵所八十九年四月十三日收件戳印文一枚，以偽造表示財政部台北
    市國稅局中北稽徵所公務員，已經收受金鴻公司之申報營利事業所得稅資料，而
    由該管公務員本於職務製作表示其已收受文件之用意證明之公文書。再由甲○○
    於八十九年六月二十八日上午，持「金鴻公司李有財」名片，及上開偽造之文件
    向彰銀三重埔分行補件申辦融資貸款，嗣經該銀行經辦人員王寶珠向財政部台北
    市國稅局中北稽徵所查證後得知偽造之情，而拒絕其貸款並報警查獲，其詐欺取
    財因而未遂，足生損害於台北市國稅局中北稽徵所及彰化銀行等犯行，其犯行之
    證據及理由，業據確定判決臚陳甚詳。
(三)細核再審聲請人即被告甲○○就本件貸款之涉入情形：被告甲○○係先受謝政芳
    所託，將申請貸款之申請文件傳真給彰化銀行，後彰化銀行副理洪茂男前往台北
    市○○路三七九巷二號查看，被告亦在場陪同；洪茂男副理將本件貸款案須補充
    之資料寫成字條後，亦係對被告叮囑交代，被告於陳龍山備妥資料後，又至金鴻
    公司向陳龍山拿資料及名片，持往彰銀三重埔分行申辦貸款，於彰銀三重埔分行
    通知後，又是被告前去瞭解並取回資料，均據被告詳述在卷（見原審九十年八月
    二十九日訊問筆錄），並據證人洪茂男証述無異。足見被告甲○○在本件貸款案
    中，所擔任之工作絕非僅止於「代送文件」，更非只傳真所有權狀而已。由本案
    之貸款過程中，包括傳真申請書、陪同會勘抵押標的物、補送資料等，再審聲請
    人均親身參與，若非與陳龍山、李敏雄已有聯絡、籌劃，陳龍山、李敏雄豈會將
    貸款之大半工作交被告辦理？又若被告僅代金鴻公司遞送文件，且只為欲多做陳
    龍山之裝潢工作，又何須持「金鴻公司李有財」身分之名片前往彰銀三重埔分行
    洽貸？又何須於彰銀三重埔分行會勘抵押標的物時到場？顯見其所辯稱僅代送文
    件云云，並不足採。
(四)證人洪茂男於原審到庭證述時，雖表示不記得本件貸款案之接洽詳情，但仍記得
    被告當時係以「金鴻公司人員」之身分在場云云（見原審九十年八月二十九日）
    ；並於本院証稱：我記得我去的時候被告不在，但後來有聯絡他，他就到場，接
    到授信案申請後，發現報表有問題，就通知原申請公司˙˙˙˙˙˙當初被告有
    拿金鴻公司的名片上面名字為「李有財」，不知其確實身分，我就以為他是金鴻
    公司的人等語（見本院九十年十一月二十九日訊問筆錄），證人王寶珠於原審證
    稱：本來甲○○僅單純拿資料到銀行，故沒有特別去記其模樣，等發現資料有問
    題之後，我打電話到金鴻公司找甲○○，接電話人就請甲○○過來接電話，我向
    甲○○說資料有問題，但並沒有要其到銀行拿回資料，結果甲○○便出現在銀行
    要拿回資料等語（見原審九十年八月二十九日訊問筆錄）；在本院証稱：對於我
    以前所述並沒有意見，一開始最重要的財務報表不正確，我就電話告知「李有財
    」說報表數字有問題，被告就到銀行來拿回去，他說報表為何有問題他不知道，
    他要拿回去問公司，但是否他接電話我不確定，因為我們當初是說要找「李有財
    」云云（見本院九十年十一月二十九日訊問筆錄）。再審聲請人本名為甲○○，
    自稱做裝潢，然於彰銀三重埔分行承辦人王寶珠打電話通知金鴻公司時，本係欲
    找「李有財」之人，惟再審聲請人竟以金鴻公司名片上面名字為「李有財」之人
    之身分，向彰銀三重埔分行取回申貸文件，顯已介入本案，更可見被告並非僅單
    純代送文件。
(五)又查共犯陳龍山雖在原審訊問中陳稱：卷附之資產負債表、所得稅決算書係由李
    敏雄所製作，我不知係出於偽造，後來李敏雄找甲○○到銀行辦理貸款，李敏雄
    如何向甲○○說明，我不知情，甲○○不是金鴻公司人員云云（見原審九十年七
    月三十一日訊問筆錄），惟實際上再審聲請人係以金鴻公司李有財名義向彰銀三
    重埔分行洽貸，由是可知陳龍山所述，僅係配合被告之說詞，並將責任均推給通
    緝之李敏雄，其自稱對於文件係出於偽造不知情云云，無足採信。又參諸陳龍山
    陳稱：我於本件貸款案，有預計要支付貸得金額百分之七之酬金給李敏雄，又甲
    ○○代送文件，我亦準備給予百分之三佣金等語（見原審九十年十月二日訊問筆
    錄）。核以本件貸款額若經銀行核可，預計可達一千萬元以上，業據陳龍山陳明
    在卷，而李敏雄代為製作文件竟可獲高額報酬，則陳龍山矯稱不知李敏雄製作之
    文件為偽造顯不足採；又被告甲○○既僅擔任送件至銀行之角色，竟亦能得到數
    十萬元之報酬，若謂被告甲○○與李敏雄、陳龍山無犯意聯絡，或謂被告並不知
    金鴻公司補件之文件係出於偽造，孰能置信。至陳龍山在本院雖証稱：李敏雄說
    要辦貸款，他才帶被告來，我原來與被告不認識，只有送件時才認識被告，答應
    要給百分之三佣金是說要給李敏雄云云（見本院九十年十二月十一日審判筆錄）
    ，惟查其在本院証稱其答應百分之三佣金，要給李敏雄云云，核與其在原審明確
    之供述不符，且李敏雄在通緝中，有台灣板橋地方法院被告全國通緝紀錄表附原
    審卷第九九頁可稽，無從傳查，故陳龍山之供述，應以在原審之供述為可採。且
    被告於偵查中均將責任推予陳龍山，至陳龍山為警緝獲後，二人又指向通緝中之
    李敏雄。此外，又有如起訴書附件所示之金鴻公司營利事業所得稅申報書及資產
    負債表影本附偵查卷可稽、並經財政部台北市國稅局查核後確認屬偽造，亦有該
    局八十九年七月二十四日財北國稅政字第五Ｎ八九○五八七號函，並附列金鴻公
    司八十七、八十八年度營利事業所得稅結算書、未分配盈餘申報書、營利事業稅
    稅籍資料查詢等附偵查卷可證。綜上所述，原確定判決認再審聲請人即被告甲○
    ○與陳龍山所辯均屬勾串飾卸刑責之詞，不足採信，因認其犯行洵堪認定，並無
    違誤，本案復經最高法院以九十年度上訴字第三七七四號判決駁回再審聲請人之
    上訴，亦確認再審聲請人之犯行無訛。
(六)按刑事訴訟法第四百二十條第一項第六款所謂確實之新證據，係指在本體上顯然
    足為受刑人有利判決之基礎、無須經過調查之訴訟資料而言。是本條再審聲請規
    定之適用前提，自須提出原訴訟程序中所未提出之具體證據方法，而非徒就卷宗
    內業已存在之事證，針對法院取捨認定之職權行使加以指摘。查，本件聲請人所
    稱發現之新證據部分，多係於事實審法院判決前已經存在，且已經確定判決依職
    權加以審酌而不採，再審聲請人徒就卷宗內業已存在之事證，針對法院取捨認定
    之職權行使加以指摘，自非所謂發現確實之新證據。至再審聲請人之姐李招君是
    否與謝政方合資，再審聲請人是否為協助李招君處理買方陳龍山之銀貸款事宜，
    始將房地所有權狀傳真至彰銀三重埔分行一節，非係不須經調查事項，不屬發現
    之新證據，且聲請人該部分之聲請理由顯非可認為足以動搖原有罪之確定判決。
    又事訴訟法第四百二十條第一項第六款所謂「發現確實之新證據」，係指該證據
    於事實審法院判決前業已存在，為法院、當事人所不知，不及調查斟酌，至其後
    始行發現，且就證據本身形式觀察，固不以絕對不須經過調查程序為條件，但必
    須顯然可認為足以動搖原有罪確定判決，而為受判決人無罪、免訴或輕於原判決
    所認罪名之判決者為限。關於再審聲請人私下採訪之錄音及譯文，則非事實審法
    院判決前業已存在之證據，更非所謂「發現確實之新證據」。至再審聲請人所提
    財團法人金融聯合中心徵信陳龍山之金融機構資料，並未顯示陳龍山於本案前，
    早以系爭偽造文件向二十多家銀行申貸，再審聲請人謂為新證據，尚有未合。綜
    上所述，揆諸前揭裁判意旨，聲請人之再審理由顯與規定要件未合，其再審之聲
    請為無理由，應予駁回。
據上論斷，應依刑事訴訟法第四百三十四條第一項，裁定如主文。
中      華      民      國    九十一    年      五      月     十六     日
                              臺灣高等法院刑事第九庭
                                    審判長法  官  李  文  成
                                    法  官  周  盈  文
                                          法  官  官  有  明
右正本證明與原本無異。
不得抗告。
                                          書記官  林  蓓  瑜
中      華      民      國    九十一    年      五      月     二十     日
